臺灣雲林地方法院刑事判決　　　　　　 100年度交易字第63號
公　訴　人　臺灣雲林地方法院檢察署檢察官
被　　　告　莊德明
選任辯護人　張智學律師
上列被告因過失傷害案件，經檢察官提起公訴（99年度偵續字第
62號），本院判決如下：
    主  文
莊德明無罪。
    理  由
一、公訴意旨略以：被告莊德明於民國98年9 月16日9 時50分許
    ，駕駛車號077-UG號自用大貨車，由北往南方向沿雲林縣莿
    桐鄉○○ ○○路行駛，行經西螺交流道匝道口處，欲左轉彎
    往國道1 號高速公路行駛時，其原應注意汽車行駛至交岔路
    口，其行進、轉彎，應遵守燈光號誌指示，而依當時情形，
    並無不能注意之情事，詎被告莊德明竟疏未依燈號指示，即
    貿然左轉闖越上開路口，適有告訴人林雅惠駕駛車號1436-N
    W 號自用小客車搭載其父即告訴人林英傑，由南往北方向沿
    雲林縣莿桐鄉○○ ○○路行駛，亦行經前開路口欲繼續直行
    時，迨雙方發覺時均已煞避不及，致兩車在前開交岔路口發
    生碰撞，告訴人林雅惠因此受有右大腿開放性傷口、臉部擦
    傷、胸壁擦傷及雙側膝蓋擦傷等傷害，告訴人林英傑則受有
    左側橈骨骨折、腹部挫傷及頸部開放性傷口等傷害。因認被
    告莊德明涉犯刑法第284 條第1 項前段之過失傷害罪嫌云云
    。
二、按「犯罪事實應依證據認定之，無證據不得認定犯罪事實」
    ；「不能證明被告犯罪者，應諭知無罪之判決」，刑事訴訟
    法第154 條第2 項、第301 條第1 項分別定有明文。次按告
    訴人之告訴，係以使被告受刑事訴追為目的，是其陳述是否
    與事實相符，仍應調查其他證據以資審認；事實之認定，應
    憑證據，如未能發現相當證據，或證據不足以證明，自不能
    以推測或擬制之方法，為裁判基礎；且認定犯罪事實所憑之
    證據，雖不以直接證據為限，間接證據亦包括在內，然而無
    論直接證據或間接證據，其為訴訟上之證明，須於通常一般
    之人均不致有所懷疑，而得確信其為真實之程度者，始得據
    為有罪之認定，倘其證明尚未達到此一程度，而有合理之懷
    疑存在而無從使事實審法院得有罪之確信時，即應由法院為
    諭知被告無罪之判決，此有最高法院52年度臺上字第1300號
    、同院40年度臺上字第86號、同院76年度臺上字第4986號判
    例意旨可資參照。末按刑事訴訟法第161 條已於91年2 月8
    日修正公布，修正後同條第1 項規定：檢察官就被告犯罪事
    實，應負舉證責任，並指出證明之方法。因此，檢察官對於
    起訴之犯罪事實，應負提出證據及說服之實質舉證責任。倘
    其所提出之證據，不足為被告有罪之積極證明，或其闡明之
    證明方法，無從說服法官以形成被告有罪之心證，基於無罪
    推定之原則，自應為被告無罪判決之諭知，亦有最高法院92
    年度臺上字第128 號判例意旨足參。
三、本件檢察官認定被告涉有上開罪嫌，無非係以：(一)、上開事
    實，業據告訴人林雅惠、林英傑指訴綦詳。(二)、目擊證人劉
    鍵霖到庭證稱：我當時車子是在臺一線往西螺方向，與告訴
    人的車子是同一方向，但我當時準備左轉，我當時的方向是
    綠燈，我才停在路中間，等對向紅燈時，我才要左轉，我這
    一向的號誌只有一般的紅綠燈，只有對向的號誌才有左轉燈
    ，當時對向車道還是一直有來車，所以我才沒有左轉，我的
    行向沒有禁止左轉的標誌，如果對向車道變紅燈，我這邊的
    號誌也會變紅燈，對向車道如果直行變紅燈，左轉燈就會亮
    ，車禍發生那一剎那，我這邊的號誌燈，我是沒有注意，但
    對向車道一直有車子，所以我都停在中間沒有動等語，依證
    人劉鍵霖之上開證述推斷，車禍發生時被告行向應尚未由直
    行綠燈轉換為左轉燈，故被告應係違規貿然左轉致與告訴人
    綠燈直行發生車禍。(三)、復有財團法人彰化基督教醫院雲林
    分院診斷書、長庚醫療財團法人嘉義長庚紀念醫院診斷證明
    書、雲林縣警察局道路交通事故現場圖、道路交通事故調查
    報告表（一）、（二）各1 份及照片10張在卷可稽。而按汽
    車行駛至交岔路口，其行進、轉彎，應遵守燈光號誌，道路
    交通安全規則第102 條第1 項第1 款訂有明文，本件被告駕
    車自應注意上開安全規定，且依肇事當時狀況，又非不能注
    意，竟疏於注意，未依照燈號而違規左轉，以致肇事，使告
    訴人2 人受傷，被告顯有過失；且被告之該過失行為與告訴
    人2 人之受傷間，具有相當因果關係，為其主要論據。
四、訊據被告固坦承其於上開時間、地點，駕駛自用大貨車，與
    告訴人林雅惠駕駛之自用小客車，發生碰撞車禍，告訴人林
    雅惠、林英傑因此而受傷害，惟堅決否認有何過失傷害之犯
    行，辯稱：當時伊是左轉綠燈亮時左轉，是對方闖紅燈，伊
    認為伊沒有過失等語，並舉案發時同車助手黃福崑為證。經
    查：
(一)、被告於事實欄所載時間、地點，駕駛車號077-UG號自用大貨
    車，由北往南方向沿雲林縣莿桐鄉○○ ○○路行駛，行經西
    螺交流道匝道口處，左轉彎往國道1 號高速公路行駛時，適
    有告訴人林雅惠駕駛車號1436-NW 號自用小客車搭載其父即
    告訴人林英傑，由南往北方向沿雲林縣莿桐鄉○○ ○○路行
    駛，亦行經前開路口時，兩車在前開交岔路口發生碰撞，告
    訴人林雅惠因此受有右大腿開放性傷口、臉部擦傷、胸壁擦
    傷及雙側膝蓋擦傷等傷害，告訴人林英傑則受有左側橈骨骨
    折、腹部挫傷及頸部開放性傷口等傷害之事實，業據告訴人
    林雅惠、林英傑指訴甚詳，被告亦不爭執，另與目擊證人劉
    鍵霖之證述相符，復有財團法人彰化基督教醫院雲林分院診
    斷書、長庚醫療財團法人嘉義長庚紀念醫院診斷證明書、雲
    林縣警察局道路交通事故現場圖、道路交通事故調查報告表
    （一）、（二）各1 份及照片10張在卷可稽，應堪以認定。
    故本件所應審究者乃被告是否有疏未注意汽車行駛至交岔路
    口，其行進、轉彎，應遵守燈光號誌指示，而依當時情形，
    亦無不能注意之情事，竟疏未依燈號指示，即貿然左轉闖越
    上開路口之過失之肇事因素，簡言之，即被告有無在左轉燈
    號未亮綠燈時，即左轉之過失行為？
(二)、本件無法證明被告有違規疏未依燈號指示，即貿然左轉闖越
    上開路口之過失行為之犯罪事實：
１、本件車禍之撞擊點分別在告訴人林雅惠之自小客車車頭、被
    告之自用大貨車右側車身，是本案應係告訴人林雅惠之自小
    客車撞到被告之自用大貨車，此有道路交通事故現場圖及現
    場照片10張附卷可稽，而如上述，本件之爭執點在於被告、
    告訴人林雅惠2 人通過上開路口之際，燈光號誌為何（被告
    面對之燈號是否為左轉綠燈）？本件被告被指訴涉有過失傷
    害犯行，檢察官證據中有一部分係以告訴人林雅惠、林英傑
    指訴被告違規闖紅燈左轉肇事為認定犯罪事實之依據，然告
    訴人林雅惠、林英傑之上揭指訴，業經被告否認，又有證人
    即案發時同車助手黃福崑於本院100 年6 月7 日審判程序時
    ，具結所為之證述（詳本院100 年6 月7 日審判筆錄第13頁
    至第18頁），足以支持被告之否認非全無依據，且「告訴人
    之告訴，係以使被告受刑事訴追為目的，是其陳述是否與事
    實相符，仍應調查其他證據以資審認」，此有最高法院52年
    度臺上字第1300號判例意旨可資參照，又本件上開肇事路口
    並未設有監視器，而無以證明被告係違規左轉，為釐清本件
    車禍肇事責任歸屬，經檢察官送臺灣省嘉雲區車輛行車事故
    鑑定委員會鑑定，該委員會認為肇事路口設有左轉保護時相
    行車管制號誌，本案純屬號誌問題，因無監視器錄影畫面，
    而未能予以鑑定，此有該委員會99年1 月28日嘉雲鑑字第09
    95800359號函在偵查卷足稽，因兩造對行車號誌有所爭執，
    故車禍當時兩造之燈號究竟為何？自不能單以告訴人林雅惠
    、林英傑之片面指述為據。
２、檢察官另以目擊證人劉鍵霖曾於偵查訊問中具結證稱：我當
    時車子是在臺一線往西螺方向，與告訴人的車子是同一方向
    ，但我當時準備左轉，我當時的方向是綠燈，我才停在路中
    間，等對向紅燈時，我才要左轉，我這一向的號誌只有一般
    的紅綠燈，只有對向的號誌才有左轉燈，當時對向車道還是
    一直有來車，所以我才沒有左轉，我的行向沒有禁止左轉的
    標誌，如果對向車道變紅燈，我這邊的號誌也會變紅燈，對
    向車道如果直行變紅燈，左轉燈就會亮，車禍發生那一剎那
    ，我這邊的號誌燈，我是沒有注意，但對向車道一直有車子
    ，所以我都停在中間沒有動等語，而依證人劉鍵霖之上開證
    述推斷，車禍發生時被告行向之號誌燈應尚未由直行綠燈轉
    換為左轉綠燈，故被告應係違規貿然左轉致與告訴人綠燈直
    行發生車禍等語，為認定被告本件犯罪事實之證據。惟由本
    院依職權函詢雲林縣警察局斗六分局，本件交通事故發生時
    西螺交流道號誌設置情形，該分局於100 年5 月4 日以雲警
    六交字第1000007481號函復本院，其函：說明：二、號誌設
    置情形：(一)莿桐往西螺方向北上匝道前號誌燈排列：紅、黃
    、綠三色號誌燈。(二)西螺往莿桐方向北上匝道前號誌燈排列
    ：紅、黃、箭頭左轉、箭頭直行號誌燈。三、號誌運轉情形
    ：莿桐往西螺方向全綠燈時，對向為箭頭直行號誌燈（可直
    行不可左轉），莿桐往西螺方向紅燈時，對向為箭頭左轉號
    誌燈與箭頭直行號誌燈（可直行與左轉）... 。（詳本院卷
    ），該函載明之燈號運轉情形，核與本院100 年5 月10日之
    現場勘驗結果「：1.台一線往莿桐方向，燈號由4 個燈組成
    ，直行綠燈、左轉綠燈、黃燈、紅燈，直行綠燈為65秒，直
    行及左轉綠燈為25秒。... ，3.若由台一線往莿桐方向紅綠
    燈是直行綠燈及左轉綠燈均亮時，則台一線往西螺方向是紅
    燈... 。」（詳本院卷100 年5 月10日之勘驗筆錄）相符，
    並為檢察官、被告及辯護人所肯認，而無異議，堪認為真。
    由此可推斷證人劉鍵霖於偵查中所陳述之個人推斷謂：對向
    車道如果直行變紅燈，左轉燈就會亮，車禍發生那一剎那，
    我這邊的號誌燈，我是沒有注意，但對向車道一直有車子，
    所以我都停在中間沒有動等語之推理為錯誤，蓋證人劉鍵霖
    之對向車道即被告之車道，其箭頭直行燈號亮綠燈時間為65
    秒，再來為箭頭直行燈號及箭頭左轉燈號一起亮綠燈時間為
    25秒，之後才是紅燈有如上述，故所謂「對向車道如果直行
    變紅燈，左轉燈就會亮」之推理，與燈號之實際運轉不符，
    其推理必然錯誤，檢察官誤用證人錯誤之推理而以之作為認
    定被告對本件車禍之發生有過失之證據，為本院所不採。且
    依據證人劉鍵霖100 年6 月7 日於本院審判程序時具結所為
    之證述：「（法官：你看到車禍發生之後，你隔了多久左轉
    ？）沒幾秒吧。（法官：你會左轉是因為對面車道已經紅燈
    ，車沒有過來？）沒有車了。（法官：對面沒有車過來你才
    可以左轉，但是你有沒有辦法確定對向車道沒有車過來，是
    已經變成紅燈了，還是有可能還是綠燈，只是沒有車子過來
    ？）我左轉時對面有車子停下來。（法官：對面已經有車子
    停下來，表示對面已經變成紅燈了？）他的紅綠燈號誌我看
    不到，可是我只有看到車子而已。（法官：你說你看到對方
    有車子停在紅綠燈前面？）有停了，有停車子我再轉過去。
    」等語（詳本院100 年6 月7 日審判筆錄第10頁至第12頁）
    ，若與事實相符，則與上開被告車道號誌燈號係先直行綠燈
    65秒（此同時告訴人林雅惠、證人劉鍵霖之對向車道號誌亦
    是綠燈），再直行綠燈與左轉綠燈一起亮綠燈25秒（此同時
    告訴人林雅惠、證人劉鍵霖之對向車道號誌已變成紅燈），
    之後為紅燈之運轉對照，似可合理推斷被告並未違規左轉（
    因證人劉鍵霖於本件車禍發生幾秒後，始在對向車道車輛因
    等紅燈停下時，利用空檔左轉，而對向車道，即被告之車道
    亮紅燈之順序，係在直行綠燈與左轉綠燈一起亮綠燈25秒後
    ，始會轉變成紅燈之故）。
３、另證人黃福崑100 年6 月7 日於本院審判程序時具結所為之
    證述（詳本院100 年6 月7 日審判筆錄第13頁至第18頁），
    與被告所述大致相同，亦足以影響本院對認定被告有無違規
    左轉之心證。
４、財團法人彰化基督教醫院雲林分院診斷書、長庚醫療財團法
    人嘉義長庚紀念醫院診斷證明書、雲林縣警察局道路交通事
    故現場圖、道路交通事故調查報告表（一）、（二）各1 份
    及照片10張等證據，均只能證明本件車禍之發生及告訴人2
    人因此受有傷害而已，尚無法證明被告對本件車禍之發生，
    應負過失之責任。
５、綜上，本件實難以認定被告肇事當時確有違規左轉之過失行
    為。
五、本件既無足夠證據足以證明被告駕駛車輛有未遵守交通號誌
    ，違規左轉之過失行為，即難逕行推認本件肇事係因被告之
    過失行為所致，而使本院達到被告確實有罪之心證。從而，
    揆諸上開說明，依「罪證有疑，利於被告」之證據法則，自
    應為諭知被告無罪之判決。
據上論斷，依刑事訴訟法第301 條第1 項，判決如主文。
本案經檢察官江柏青到庭執行職務。
中    華    民    國   100    年    6     月    20    日
                  刑事第五庭  法  官  張文俊
以上正本證明與原本無異。
如不服本判決，應於收受送達後10日內，向本院提出上訴書狀，
並應敘述具體理由；其未敘述具體上訴理由者，應於上訴期間屆
滿後20日內，向本院補提理由書（均應按他造當事人之人數附繕
本），「切勿逕送上級法院」。告訴人或被害人如對於本判決不
服者，應具備理由請求檢察官上訴，其上訴期間之計算係以檢察
官收受判決正本之日期為準。
                              書記官  金雅芳
中    華    民    國  100     年    6     月    20    日